臺灣高等法院民事判決
109年度上更一字第37號
上  訴  人  洪月碧  
訴訟代理人  楊傳珍律師
被上訴人    陳文旺  
訴訟代理人  楊逸民律師
            鮮永中律師
上列當事人間請求侵權行為損害賠償事件，上訴人對於中華民國
104 年11月26日臺灣桃園地方法院103年度附民字第223號第一審
判決提起上訴，經本院刑事庭裁定移送前來（105年度附民上字
第1號），嗣經最高法院第1次發回更審，本院於民國110年3月16
日言詞辯論終結，判決如下：
    主  文
上訴駁回。
第二審及發回前第三審訴訟費用，除確定部分外，由上訴人負擔
。
    事實及理由
一、上訴人主張：伊原為桃園市○○區○○段000地號土地（下稱000
    地號土地）所有權人，被上訴人則為相鄰同段000地號土地 
    (下稱000地號土地)之共有人，000地號土地為袋地，須經由
    000地號土地如附圖000-C所示部分(面積88平方公尺
　　，下稱000-C部分)，方得通往最近公路即坐落000地號土地
    之桃園市○○區○○路（下稱○○○路）。被上訴人明知000-C部分
    為現有巷道，東鄰同區○○段0000地號國有土地（下稱0000地
    號土地)，竟於民國(下同)101年4月間得知伊將坐落000地號
    土地上建物拆除，出租土地予訴外人怡和餐飲股份有限公司
    (下稱怡和公司)作為速食餐廳使用，旋在  000-C部分及000
    0地號土地上如附圖0000-A部分（面積21平方公尺，下稱000
    0-A部分）僱工搭建鐵皮、鐵絲網圍籬（下稱系爭圍籬），
    妨害伊行使000地號土地之使用收益權能，並以此要脅伊購
    買其所有000地號土地之應有部分，致伊受怡和公司請求損
    害賠償新臺幣（下同）68萬2693元，並致伊喪失自101年9月
    15日起至102年3月29日止，每月租金22萬元之利益共142萬6
    452元【22萬元X(6+15/31)】，合計210萬  9145元(68萬269
    3元+142萬6452元)，爰依民法第184條第1項前段(所有權受
    侵害，上訴人於本院表明不主張私法上袋地通行權受侵害，
    見本院更一審卷㈢第244頁)、後段(通行現有巷道之利益受侵
    害)、第2項(違反市區道路及附屬工程設計標準第6條第2款
    、第7條第1款、105年12月22日廢止前〈
　　下稱廢止前，下同〉桃園縣市區道路管理規則第19條、第35
    條第1項第1款、105年12月25日廢止前桃園縣都市計畫區騎
    樓設置標準第3條第3款、道路交通安全規則第133條、第134
    條第2款、道路交通管理處罰條例第82條第1款及各類場所消
    防安全設備設置標準第40條第5項等保護他人之法律)等規定
　　，請求被上訴人給付伊210萬9145元本息等語(上訴人於原審
    請求被上訴人與原審共同被告王珍瑛、彭誠宏連帶給付584
    萬元本息，原審為上訴人敗訴之判決，上訴人不服提起上訴
　　，經發回前本院判命被上訴人應給付上訴人210萬9145元本
    息，而駁回上訴人其餘上訴，被上訴人就其敗訴部分提起上
    訴，經最高法院廢棄發回本院更為審理，至上訴人就其敗訴
    部分提起一部上訴，業經最高法院駁回其上訴確定，其餘未
    聲明不服部分，亦已告確定，均非本件裁判範圍，爰不贅述
　　)。上訴聲明：㈠原判決關於駁回上訴人後開第㈡項之訴部分
    廢棄；㈡被上訴人應給付上訴人210萬9145元，及自刑事附帶
    民事訴訟起訴狀繕本送達翌日即103年6月19日起至清償日止
    ，按年息5%計算之利息。
二、被上訴人則以：訴外人力麗家具有限公司(下稱力麗家具)自
    79年間起長期無權占用000-C部分作為停車場使用，並在其
    上鋪設水泥、設置大型水塔、招牌，可見000-C部分非屬現
    有巷道，自不因如附圖所示AB段境界線曾經主管機關指定為
    建築線而成為現有巷道。又000地號土地與同段000-0、000-
    0、000-0、000-0地號等4筆土地(下均以地號稱之)均自原  
    000地號土地先後分割而來，000地號土地於分割後成為袋地
    ，自僅得通行上開4筆土地至坐落0000地號土地之○○路(下稱
    ○○○路)，並無通行000-C部分之合法權源，伊於   000-C部
    分設置系爭圍籬，並未妨害上訴人所有權之行使。另力麗家
    具於101年間遷離000地號土地後，000-C部分經常遭他人棄
    置垃圾，伊於101年4月間接獲主管機關來電告知應善盡管理
    維護之責，以防病媒孳生，影響公共衛生，方於  101年5月
    間設置系爭圍籬，並非故意以背於善良風俗之方法，加損害
    於上訴人，況斯時現場並無任何施工告示牌，伊不知上訴人
    已經將000地號土地出租予怡和公司，且系爭圍籬出入口寬
    達3公尺，足供大型預拌混凝土等大型車輛出入
　　，無阻礙施工車輛通行之情事。再者，市區道路及附屬工程
    設計標準第6條、第7條、廢止前桃園縣市區道路管理規則第
    19條、第35條第1項第1款、廢止前桃園縣都市計畫區騎樓設
    置標準第3條第3款、交通安全規則第133條、第134條第2款
    前段、道路交通管理處罰條例第82條第1款及各類場所消防
    安全設備設置標準第40條第5項等規定規範之對象分別為政
    府機關、申請建築許可之申請人、穿越道路之行人、妨礙交
    通安全之行為人、場所管理人等，伊並非上開法令所規範之
    對象，自無違反保護他人之法律可言。退步言之，怡和公司
    向上訴人承租000地號土地後，因無法通行至聯外道路而終
    止租約，此係因000地號土地係袋地所致，上訴人所受租金
    損失與伊設置系爭圍籬間並無相當因果關係，且上訴人出租
    予怡和公司之標的含000地號土地及建物，該建物並未興建
    完竣，怡和公司給付租金之條件尚未成就，上訴人自未受有
    租金損害等語，資為抗辯。答辯聲明：上訴駁回。
三、兩造不爭執之事項(見本院更一審卷㈢第66、67頁)：
  (一)被上訴人為000地號土地之共有人，上訴人原為000地號土
      地所有權人(權利範圍全部)，嗣於105年8月17日以買賣為
      原因將000地號土地所有權移轉登記予訴外人揚銘建設股
      份有限公司(下稱揚銘公司)，有土地登記謄本、異動索引
      及土地建物查詢資料可稽(見原法院審附民卷第12頁、本
      院更一審卷㈡第237、321頁、卷㈢第45頁)。
  (二)000地號土地為袋地，最近之公路為○○○路，現況須經由00
      0-C部分，方得通往○○○路，有土地複丈成果圖可稽(見本
      院更一審卷㈡第595頁)。
  (三)000地號土地原為訴外人劉學福、劉學發、劉學金及劉學
      好等4人(下合稱劉學福4人)共有，嗣分割增加000-0、000
　　　-0地號土地，劉學福4人於76年8月3日以買賣為原因將000
　　　-0地號土地所有權全部移轉登記予訴外人楊雅雯，將000-
      0地號土地所有權全部移轉登記予訴外人楊聯全，於77年1
      0月7日將000號土地所有權全部移轉登記予上訴人。又   
      000-0地號土地於77年8月19日分割增加000-0地號土地，0
      00-0號土地於同日分割增加000-0地號土地，000-0、000
　　　-0、000-0、000-0地號土地均緊鄰○○○路(即0000地號土地
      )，有土地建物查詢資料及地籍圖影本可稽(見原法院審附
      民卷第12頁、本院更一審卷㈠第101頁、卷㈢第45至 57頁)
      。
  (四)兩造間排除侵害等事件，經臺灣桃園地方法院(下稱原法
      院)於103年8月29日以102年度壢簡字第363號判決上訴人
      敗訴，上訴人不服提起上訴後，於106年3月31日撤回上訴
      而告確定(下稱排除侵害事件)，有上開判決、原法院民事
      庭106年4月6日桃院豪民周103年度簡上字第254號函及撤
      回上訴狀等影本可稽(見本院上字卷㈠第182至190頁、卷㈡
      第6、7頁)，並經本院調卷查明屬實。
  (五)臺灣桃園地方檢察署檢察官前以丙○○於101年5月間，在00
      0-C部分及0000-A部分搭建系爭圍籬行為，涉犯刑法第 18
      5條第1項之妨害公眾往來安全罪、第304條第1項之強制罪
      及第320條第2項之竊佔罪等罪嫌為由提起公訴，經原法院
      刑事庭以103年度訴字第541號判決被上訴人無罪，檢察官
      不服提起上訴，經本院刑事庭以105年度上訴字第119號判
      決撤銷改判被上訴人犯竊佔罪，處有期徒刑3月，被上訴
      人不服提起上訴，經最高法院以105年度台上字第3179號
      判決撤銷發回更審，嗣經本院刑事庭以105年度上更㈠字第
      101號判決駁回檢察官之上訴確定(下稱系爭刑事案件)，
      有上開起訴書及刑事判決影本可稽(見本院上字卷㈡第49至
      57頁、本院更一審卷㈠第267至276頁、卷㈢第83至87頁)，
      並經本院調卷查明屬實。
四、得心證之理由：　　
  (一)被上訴人在000-C部分設置系爭圍籬之行為，是否不法侵
　    害上訴人行使000地號土地之使用收益權能？上訴人依民
　    法第184條第1項前段規定請求被上訴人賠償，有無理由？
　  ⒈按因故意或過失，不法侵害他人之權利者，負損害賠償責
      任，民法第184條第1項前段定有明文。是以，據此主張侵
      權行為損害賠償者，須以其「權利」受侵害為前提。又所
      有人，僅得於法令限制之範圍內，自由使用、收益、處分
      其所有物，並排除他人之干涉，此觀民法第765條之規定
      即明。所稱「法令限制」，係指法律或行政機關依法律之
      授權所頒布之命令，對所有人之自由使用、收益、處分其
      所有物及排除他人之干涉，設有限制者而言。另按民事訴
      訟法第400條第1項所稱既判力之客觀範圍，不僅關於其言
      詞辯論終結前所提出之攻擊防禦方法有之，即其當時得提
      出而未提出之攻擊防禦方法亦有之。是為訴訟標的之法律
      關係，於確定之終局判決中經裁判者，當事人之一造以該
      確定判決之結果為基礎，於新訴訟用作攻擊防禦方法時，
      他造應受其既判力之拘束，不得以該確定判決言詞辯論終
      結前，所提出或得提出而未提出之其他攻擊防禦方法為與
      該確定判決意旨相反之主張，法院亦不得為反於確定判決
      意旨之認定，亦即當事人於既判力基準時點前得提出而未
      提出之其他攻擊防禦方法，因該既判力之遮斷效（失權效
      或排除效）而不得再為與確定判決意旨相反之主張，此乃
      法院應以「既判事項為基礎處理新訴」及「禁止矛盾」之
      既判力積極的作用，以杜當事人就法院據以為判斷訴訟標
      的權利或法律關係存否之基礎資料，再次要求法院另行確
      定或重新評價，俾免該既判力因而失其意義（最高法院96
      年度台上字第1629號判決意旨參照）。　
　　⒉查上訴人前以000地號土地屬計畫道路用地，且為現有巷道
      ，其上設有人行道、PC水泥地、AC柏油路面，並有政府機
      關所設置與維護之公有水溝蓋、消防栓或電線桿，該土地
      與000地號土地之境界線業經主管機關桃園市政府指定為
      建築線，故伊得以取得建造執照興建建物，並先後出租予
      力麗家具及怡和公司興建建物使用，被上訴人已無從自由
      使用收益，詎被上訴人竟於101年5月間，在000地號土地
      上設置系爭圍籬，妨礙伊往來通行之權利，其所有權之行
      使屬於權利濫用，侵害伊之權利為由，依民法第148條
　　　、第787條規定、權利濫用及公用地役權之關係，向原法
      院起訴請求被上訴人應將系爭圍籬拆除，並容忍上訴人通
      行000地號土地如該判決附圖所示000⑴、000⑵、000⑶部分
      ，並不得在其上為營建或妨礙上訴人通行之行為(即排除
      侵害事件)，經確定判決認定000地號土地縱有供公眾通行
      ，亦係成立公用地役權關係，屬公法上關係，與私法上地
      役權或通行權之性質不同，上訴人不得本於公用地役之關
      係，於民事訴訟請求被上訴人應容忍其通行，且被上訴人
      於000地號土地上設置系爭圍籬，係其本於行使所有權之
      結果，縱有權利濫用之情事，亦與上訴人是否有權請求被
      上訴人容忍其通行之間無關，不使上訴人當然取得請求通
      行之權利。又000、000-0、000-0地號等3筆土地係由原00
      0地號土地分割而來，000-0地號土地再分割出000-0地號
      土地，000-0地號土地再分割出000-0地號土地，上訴人係
      自劉學福4人受讓取得000地號土地所有權，000-0、000
　　　-0、000-0、000-0地號等4筆土地均緊鄰○○○路(即0000地
      號土地)，故原000地號土地與最近公路即○○○路並非無適
      當之聯絡，嗣因分割導致000地號土地成為袋地，依民法
      第789條第1項規定，上訴人僅得通行000-0、000-0、000-
      0、000-0地號等4筆土地，其請求通行000地號土地如該判
      決附圖所示000⑴、000⑵、000⑶部分，及請求被上訴人應將
      系爭圍籬拆除，均屬無據等情，有上開判決影本可稽(見
      本院上字卷㈠第182至190頁)，而上開確定判決附圖所示00
      0⑵部分即為000-C部分，業據兩造陳明在卷(見本院更一審
      卷㈠第374頁)，可見上訴人以000-C部分屬現有巷道為由，
      依民法第148條第1項、第787條規定、權利濫用及公用地
      役權之法律關係，請求被上訴人拆除系爭圍籬、容忍其通
      行000-C部分，及不得在000-C部分為營建或妨礙其通行之
      行為等訴訟標的法律關係經判決敗訴確定，發生既判力，
      上訴人不得為相反之主張，本院亦不得為不同之認定。是
      上訴人就該確定判決之判斷，猶於本件再事爭執000-C部
      分屬現有巷道，被上訴人在000-C部分設置係爭圍籬，違
      反民法第148條第1項規定，且係濫用權利云云
　　　，均為上開確定判決既判力所遮斷，本院無庸審酌，則上
      訴人據此主張被上訴人設置系爭圍籬，係不法侵害上訴人
      行使000地號土地之使用收益權能，依民法第184條第1項
      前段規定，請求被上訴人賠償其損害210萬9145元，洵屬
      無據。
  (二)被上訴人在000-C部分搭建系爭圍籬之行為，是否故意以
      背於善良風俗之方法，侵害上訴人通行現有巷道之利益？
　    上訴人依民法第184條第1項後段規定請求被上訴人賠償，
　    有無理由？
　　⒈按民法第184條第1項後段規定，故意以背於善良風俗之方
　　　法加害於他人者，應負損害賠償責任。此係指違法以及不
      當加損害於他人之行為而言。所謂違法以及不當，雖不限
      於侵害法律所明定之權利，但仍以違反保護個人法益之法
      規，或廣泛悖反規律社會生活之根本原理的公序良俗者，
      始屬之(最高法院95年度台上字第234號判決參照)。次按
      當事人主張有利於己之事實者，就其事實有舉證之責任，
      民事訴訟法第277條第1項本文亦定有明文。又民事訴訟如
      係由原告主張權利者，應先由原告負舉證之責，若原告先
      不能舉證，以證實自己主張之事實為真實，則被告就其抗
      辯事實即令不能舉證，或其所舉證據尚有疵累，亦應駁回
      原告之請求。
　　⒉上訴人主張：000地號土地自64年間起供公眾通行迄今，屬
      主管機關養護之現有巷道，免徵地價稅，嗣被上訴人為脫
      免系爭刑事案件之刑事責任，方於105年間補繳部分期間
      地價稅。000-C部分為現有巷道，伊於77年間購入000地號
      土地後，即以該土地與000地號土地境界線為指定建築線
      向主管機關申請核發建造執照獲准，並在其上興建○○路00
      0號建物(下稱000號建物)出租予力麗家具，其後於  101
      年1月間將000地號土地出租予怡和公司興建建物經營肯德
      基餐廳，再向主管機關申請核發建造執照獲准，詎被上訴
      人於101年5月間趁000地號土地圍上綠色鐵皮圍籬動工拆
      除000號建物之際，僱工設置系爭圍籬將000-C部分圈圍住
      ，故意阻止000地號土地使用人無法對外通行，顯係故意
      以背於善良風俗之方法侵害伊通行現有巷道之利益，致伊
      受有遭怡和公司求償之損害及租金損失等語，固提出公證
      書、不動產租賃契約書、內政部國土測繪中心圖資服務雲
      網站套圖資料、街景圖、中壢地政事務所土地複丈定期通
      知書、現場照片、桃園市政府地方稅務局中壢分局  104
      年9月3日桃稅壢字第1047031580號函、104年5月29日桃稅
      壢字第1047018831號函暨所附80年地價稅課稅明細表
　　　、桃園縣工務局102年12月3日桃工土字第1020078021號函
　　　、桃園市中壢區公所104年5月7日桃市壢工字第104002392
　　　4號函、建造執照及航照圖等影本為證(見原法院審附民卷
      第14至30頁、本院更一審卷㈠第109至113、149、151、  1
      73至179、237、387、389、409至437頁、卷㈡第231、  23
      3頁、卷㈢第185、199頁)，並以證人甲○○、湯坤霖、李家
      銘、徐錦志之證述為憑。惟查：
　　⑴原000地號土地分割增加000-0、000-0地號土地，000-0、0
      00-0地號土地再分別分割增加000-0、000-0地號土地，
　　　分割前原000地號土地緊鄰○○○路(即0000地號土地)，
　　　並非袋地，分割後000地號土地始成為袋地，依民法第789
      條第1項規定，上訴人本應請求通行000-0、000-0、000-0
      、000-0地號等4筆土地至○○○路。又000地號土地之面積80
      1平方公尺、地目為「道」，於61年2月26日之中壢平鎮都
      市擴大修訂計畫中，土地使用分區改列為「住宅區」
　　　，其中000-A部分(面積2平方公尺)上搭建鐵皮屋，000-B
      部分(面積1平方公尺)及000-C部分(面積88平方公尺)均為
      空地，000-C部分為系爭圍籬設置之處，其餘部分(面積  
      710平方公尺)則作為○○○路使用，000地號土地毗鄰之 000
      -C部分原為水泥空地，000-C部分與○○○路間設有排水溝區
      隔，非作為道路使用，嗣上訴人於105年8月17日將000地
      號土地所有權全部以買賣為原因移轉登記予揚銘公司後，
      揚銘公司已在該土地上興建大樓，並在000-C部分鋪設磁
      磚，000地號土地上原設置之消防栓、電線桿均在○○○路上
      ，現已拆除等情，分別經排除侵害事件、原法院101年度
      裁全字第108號定暫時狀態之假處分事件及本院審理時到
      場勘驗確認，並有土地登記謄本、土地使用分區證明書等
      影本、中壢地政事務所101年10月3日(即附圖)、102年11
      月7日土地複丈成果圖、109年9月11日土地複丈成果圖(A
      案)(B案)、勘驗筆錄及現場照片可稽（見本院上字卷㈠第5
      5、160、191、295至325頁、本院更一審卷㈡第49
　　　、457至479、511、595頁），可見000-C部分雖為水泥空
      地，但非作為道路本體及消防栓、電線桿使用。
　　⑵按105年12月7日廢止前桃園縣建築管理自治條例第2條第1
      項規定：「基地臨接供公眾通行並符合下列規定之一之現
      有巷道者，得申請指定建築線後申請建築：具有公用地
      役關係之巷道。....本自治條例公布施行前，曾經本府
      指定建築線之現有巷道且仍維持通行者。....經由政府
      機關出具曾執行該道路興闢、養護或管理有案之市區（或
      村里）道路證明文件」，桃園市工務局於排除侵害事件雖
      以102年12月3日桃工土字第1020078021號函覆原法院稱：
      依本局建築管理科查卷，建築線指定位置為000地號與000
      地號土地之境界線，依據本縣建築管理自治條例第2條第1
      項第3款規定，現有巷道包含曾指定建築線之現有巷道且
      仍維持通行者，000地號土地符合本縣建築管理自治條例
      之現有巷道規定等語(見本院更一審卷㈠第387頁)，惟查
　　　，000地號土地部分為○○○路，部分非作為道路使用，已如
      前述，上開函文所稱000地號土地為現有巷道者，是否包
      含非作為道路使用部分，尚非明確，原法院於上訴人與怡
      和公司間返還押租金事件(原法院103年度簡上字第44號)
      審理時，檢附中壢地政事務所101年10月3日土地複丈成果
      圖函詢桃園市政府工務局關於000-C部分是否為現有巷道
      ，據該局以104年2月10日桃工土字第1040006062號函覆稱
      ：000地號土地（編號C）部分，雖AB段曾指定為建築線在
      案，但現況非維持通行之道路，且依本案建築線指定圖所
      示，有效期間僅8個月（至101年12月），故AB段建築線現
      已失效，旨揭位置非現有巷道等語（見本院更一審卷㈢第
      至257至261頁），本院復檢附上開複丈成果圖函詢該局關
      於000-C部分是否為既成道路或現有巷道，據該局於 109
      年6月10日以桃工養字第1090024999號函覆稱：本處截至
      發文日，無相關受理及認定既成道路紀錄等語(見本院更
      一審卷㈠第351至355頁)、於109年7月6日桃工養字第&ZZZZ
      ; 0000000000號函覆稱：000-C部分倘若為本市中壢區公
      所養護道路，則符合本市建築管理自治規則規定指定建築
      線之現有巷道等語(見本院更一審卷㈠第453頁)，然據桃園
      市中壢區公所於109年6月11日以桃市壢工字第1090033233
      號函覆本院稱：本所現有留存資料查無000-C部分之養護
      資料等語(見本院更一審卷㈠第339頁)，足見000-C部分並
      非主管機關桃園市政府認定之既成道路，或桃園市中壢區
      公所養護之現有巷道。
　　⑶又上訴人及揚銘公司分別於101年4月間、105年9月間向主
      管機關桃園市政府建築管理處申請建築線指定，雖經該處
      核准以000地號土地與000地號土地境界線(即附圖所示AB
      段)為指定建築線及發給建造執照(見本院更一審卷㈡第33
      至47、69至85頁)，惟觀諸上訴人於申請時提出之101年4
      月19日切結書記載：「土地所有權人乙○○(即上訴人)今在
      中壢市○○段000地號土地上申請建築線指示有關供公眾通
      行之現有巷道，其使用期間依民法第852條之規定，因時
      效而取得公用地役權之認定，倘若發生任何糾紛，概由土
      地所有權人負責....」(見本院更一審卷㈡第45頁)；揚銘
      公司於申請時提出之105年9月10日說明書記載：「本人所
      有坐落桃園市○○區○○段000地號土地委託世和測量有限公
      司申請建築線指定乙案，茲就面臨既成巷道(同段000地號
      )通行事宜說明如下：⒈經查該巷道77年、101年、104年曾
      經指定建築線在案，且仍繼續供通行中。⒉本公司為該既
      成巷道土地所有權人之一....」(見本院更一審卷㈡第47頁
      )，及主管機關於核定之建築線指示圖備註欄記載：「建
      築線指定位置如實測都市計畫圖。基地內有無民法第852
      條規定供通行自行處理」(見本院更一審卷㈡第33、39頁)
      ，於現況實測圖套繪都市計畫圖及現況實測圖套繪計畫圖
      附註記載：「本建築基地聯外道路之通行權，仍應由土地
      所有權人及起造人依民法等相關法令辦理」(見本院更一
      審卷㈡第37、41頁)，參以000-C部分並非主管機關桃園市
      政府認定之既成道路，或桃園市中壢區公所養護之現有巷
      道，已如前述，可知桃園市政府建築管理處於核准指定建
      築線時，係由上訴人及揚銘公司自行切結表示000地號土
      地就臨接之000地號土地有通行權，建築主管機關並未實
      質認定000-C部分是否為供公眾通行之現有巷道，自不能
      以000地號土地與000地號土地之境界線曾經建築主管機關
      指定為建築線，即可據此推論000-C部分為現有巷道。至
      桃園市政府地方稅務局中壢分局雖曾認定000地號土地為
      無償供公眾通行之道路土地，依土地稅減免規則第9條規
      定准予免徵地價稅，惟該局嗣於104年8月28日派員至現場
      勘查該土地有部分為空地，並非全部作為道路使用後，認
      該空地部分已無上開規定之適用，應按一般用地稅率課徵
      地價稅，並向被上訴人補徵103年度地價稅，有該局104年
      9月3日桃稅壢字第1047031580號函影本可稽(見本院更一
      審卷㈠第237頁)，可見主管稽徵機關原先誤認000地號土地
      全部作為道路使用，因而准予免徵地價稅，嗣後查悉部分
      非作為道路使用後，認定該部分應補徵地價稅，自不能以
      000地號土地原免徵地價稅，即認 000-C部分為現有巷道
      。
　　⑷另證人甲○○證稱：000號建物原供福祐汽車修護廠使用
　　　，後來出租給力麗家具，伊於77至80年間在福祐汽車修護
      廠擔任總務一職，上班時間公司員工都經由000號建物前
      面水泥空地進出，福祐汽車修護廠與力麗家具的店面寬度
      目視雷同等語(見本院更一審卷㈢第62至64頁)，並當庭於
      現場照片標示水泥空地之位置(即000-C部分，見本院更一
      審卷㈢第71、73頁)、證人湯昆霖於系爭刑事案件審理時證
      稱：上訴人委託伊處理000地號土地租賃業務，000地號土
      地於101年間剛租給肯德基餐廳使用，該土地前面是○○路
      ，對外通行一定要經過000地號土地等語(見本院更一審卷
      ㈠第199頁)，充其量僅能證明000-C部分原為水泥空地，00
      0地號土地之使用人係經由000-C部分通行至○○○路，尚不
      能證明000-C部分為供公眾通行之現有巷道。至證人李家
      銘於系爭刑事案件審理時證稱：被上訴人是伊老闆，被上
      訴人指示伊找人去現場照鑑界的點圍設圍籬，伊找鐵工徐
      錦志去設置圍籬，圍籬坐落000地號土地等語(見本院更一
      審卷㈠第213、217頁)、證人徐錦志證稱：伊於 101年5月
      間在○○○路與○○○路交岔路口附近的空地設置圍籬，李家銘
      指示伊要在鑑界的紅點範圍內施作等語(見本院更一審卷㈠
      第221頁)，僅能證明被上訴人指示李家銘在000地號土地
      前方水泥空地即000-C部分設置系爭圍籬，李家銘再委由
      徐錦志施作之事實，然000-C部分既非現有巷道，僅為閒
      置狀態，000地號土地之所有人及使用人圖方便而通行000
      -C部分，尚無從執以反推被上訴人應受現有巷道之公用地
      役關係所限，則被上訴人於共有之  000-C部分設置系爭
      圍籬，實難認有何侵害上訴人通行現有巷道之利益情事。
　　⒊綜上，000-C部分並非供公眾通行之現有巷道，被上訴人於
      共有之000-C部分設置系爭圍籬，難認有何侵害上訴人通
      行現有巷道之利益情事。從而，上訴人依民法第184條第1
      項後段規定，請求被上訴人賠償其損害210萬9145元，即
      屬無據。
  (三)被上訴人在000-C部分設置系爭圍籬之行為，是否違反保
      護他人之法律(市區道路及附屬工程設計標準第6條第2款
      、第7條第1款、廢止前桃園縣市區道路管理規則第19條、
      第35條第1項第1款、廢止前桃園縣都市計畫區騎樓設置標
      準第3條第3款、道路交通安全規則第133條、第134條第2
      款、道路交通管理處罰條例第82條第1款及各類場所消防
      安全設備設置標準第40條第5項規定)？上訴人依民法第18
      4條第2項規定請求被上訴人賠償，有無理由？　
　　⒈按違反保護他人之法律，致生損害於他人者，負賠償責任
      ，民法第184條第2項本文定有明文。所謂違反保護他人之
      法律者，係指以保護他人為目的之法律，亦即一般防止妨
      害他人權益或禁止侵害他人權益之法律而言，或雖非直接
      以保護他人為目的，而係藉由行政措施以保障他人之權利
      或利益不受侵害者，亦屬之。惟仍須以行為人有違反該保
      護他人法律之行為並其違反保護他人法律之行為與損害之
      發生間有相當因果關係為必要（最高法院100年度台上字
      第390號判決意旨參照）。又是否違反保護他人之法律
　　　，應先確定該規範課予義務之對象，倘非規範對象，即無
      違反可言，亦無依民法第184條第2項之適用。
　　⒉上訴人主張：○○○路聯絡○○○路與○○路等主要道路，屬市區
      次要道路，應留設人行道，000-C部分位於○○○路柏油路面
      紅色禁止停車線以內，屬行人通行道路空間，被上訴人在
      000-C部分設置系爭圍籬，自屬違反市區道路及附屬工程
      設計標準第6條第2款、第7條第1款保護他人之法律等語，
      固以排除侵害事件102年11月7日勘驗筆錄附圖為證(見本
      院更一審卷㈠第101頁)。惟按內政部訂定之市區道路及附
      屬工程設計標準第3條規定：「市區道路依其功能分為快
      速道路、主要道路、次要道路及服務道路等4類，並建立
      市區道路路網系統」、第6條第2款規定：「次要道路之規
      劃設計規定如下：依實際需求留設人行道及公共設施帶
      空間」、第7條第1款本文規定：「服務道路之規劃設計規
      定如下：雙向通行道路寬度12公尺以上者，應留設人行
      道空間」，查000-C部分臨接○○○路，○○○路之寬度僅9.6公
      尺，屬服務道路，並非次要道路
　　　，有桃園市政府工務局109年9月28日桃工養字第1090040
　　　673號函、桃園市中壢區公所109年10月30日桃市壢工字第
      1090063715號函可稽(見本院更一審卷㈡第489、497頁)，
      依上開市區道路及附屬工程設計標準第7條第1款本文規定
　　　，市區服務道路寬度12公尺以上者，始應留設人行道空間
　　　，舊中園路之寬度既未達12公尺，自無須留設人行道空間
　　　，此由現場照片顯示○○○路同側之建物均緊鄰柏油路紅色
      邊線延伸線之水溝蓋建築，並無人行道之設置(見本院更
      一審卷㈡第473、476至478頁)，即可窺見。至排除侵害事
      件102年11月7日勘驗筆錄附圖，僅係承辦法官至現場勘驗
      後在地籍圖上以手寫方式註記土地使用概況，上開附圖手
      寫註記為「人行道」部分，係指○○○路邊自000-0、000-0
      、000-0等地號土地右側向南延伸之長條形土地(即  0000
      地號土地)，並非指000-C部分，此觀勘驗筆錄記載「
　　　勘驗情形如下：⑴000地號土地鄰○○路，現作停車場使用，
      有繪製黃色停車格線，與○○路交接處有地下水溝。
　　　⑵000地號土地為空地，其北側000-0 地號土地上有峻翔汽
      車美容之鐵皮屋，再北側為峻翔輪胎之一層鐵皮屋，鐵皮
      屋前方為人行道，上停有車輛」即明（見本院更一審卷㈠
      第99頁），是上訴人執此主張000-C部分為人行道，被上
      訴人所為違反市區道路及附屬工程設計標第6條第2款、第
      7條第1款保護他人之法律云云，自非可採。
　　⒊上訴人復主張：000地號土地前方原設有電桿、消防栓，被
      上訴人於電桿、消防栓旁之人行道設置系爭圍籬，阻礙行
      人通行，違反廢止前桃園縣市區道路管理規則第19條、第
      35條第1項第1款保護他人之法律云云，固以現場照片為憑
      (見本院更一審卷㈠433頁)。惟按廢止前桃園縣市區道路管
      理規則第19條規定：「人行道應維持平整暢通，如有圍堵
      ，管理機關應予打通整平，並禁止不當使用」、第35條第
      1項第1款規定：「在市區道路範圍內設置左列設施時，應
      經管理機關許可。電力杆、電信杆、電力塔變壓箱、郵
      筒、公共電話亭、停車收費設施、自來水救火栓、加壓設
      備及其他類似之公共設施」，查000-C部分並非供行人通
      行之人行道，被上訴人在其上設置系爭圍籬，並無違反廢
      止前桃園縣市區道路管理規則第19條規定之情事，又同規
      則第35條第1項第1款係桃園市政府就所轄市區道路申請設
      置公共設施所為之行政管理規定，尚難謂為保護他人之法
      律，且其規範意旨，乃課予設置人須徵得管理機關許可之
      義務，設置人以外之人並非本條規範之對象，上訴人以被
      上訴人違反上開規定為由，依民法第184條第2項規定，請
      求被上訴人賠償其損害，均無可採。
　　⒋又上訴人主張：000地號土地位於中壢、平鎮等都市計畫區
      ，面臨計畫道路之寬度為30公尺以上，應設置騎樓或無遮
      簷人行道4.24公尺，專供行人通行，被上訴人在000-C部
      分設置系爭圍籬，違反廢止前桃園縣都市計畫區騎樓設置
      標準第3條第3款保護他人之法律云云。惟按廢止前桃園縣
      都市計畫區騎樓設置標準第1條規定：「本標準依....建
      築技術規則建築設計施工編第57條規定訂定之」、第3條
      第1款、第3款規定：「騎樓或無遮簷人行道寬度，依建築
      基地所面臨計畫道路寬度設置，其標準如左：。道路寬
      度7公尺以上未滿15公尺者為3.5公尺。....中壢、平鎮
      等都市計畫區應設置騎樓或無遮簷人行道者，仍適用舊有
      騎樓設置標準如下：道路寬度30公尺以上者為4.24公尺
　　　」，而建築技術規則建築設計施工編第57條規定：「凡經
      指定在道路兩旁留設之騎樓或無遮簷人行道，其寬度及構
      造由市、縣(市) 主管建築機關參照當地情形，並依照左
      列標準訂定之：寬度：自道路境界線至建築物地面層外
      牆面，不得小於3.5公尺，但建築物有特殊用途或接連原
      有騎樓或無遮簷人行道，且其建築設計，無礙於市容觀瞻
      者，市、縣 (市) 主管建築機關，得視實際需要，將寬度
      酌予增減並公布之」，可知廢止前桃園縣都市計畫區騎樓
      設置標準第3條係主管建築機關桃園市政府基於建築技術
      規則建築設計施工編第57條之授權訂定，作為道路兩旁騎
      樓或無遮簷人行道留設寬度之標準，被上訴人並非本條規
      範之對象，況000地號土地係袋地，並未面臨計畫道路，
      亦無廢止前桃園縣都市計畫區騎樓設置標準第3條規定之
      適用，上訴人以被上訴人違反上開規定為由，依民法第18
      4條第2項規定，請求被上訴人賠償其損害，為不可採。
　　⒌另上訴人主張：○○○路路緣延伸線往路段起算3公尺以內，
      均屬人行道，被上訴人在臨接○○○路之000-C部分設置系爭
      圍籬，違反道路交通安全規則第133條、第134條第2款保
      護他人之法律云云。惟按道路交通安全規則第133條規定
      ：「行人應在劃設之人行道行走，在未劃設人行道之道路
      ，應靠邊行走，並不得在道路上任意奔跑、追逐、嬉戲或
      坐、臥、蹲、立，阻礙交通」、第134條第1款、第2款規
      定：「行人穿越道路，應依下列規定：設有行人穿越道
      、人行天橋或人行地下道者，必須經由行人穿越道
　　　、人行天橋或人行地下道穿越，不得在其100公尺範圍內
      穿越道路。未設有前款設施之交岔路口，行人穿越道路
      之範圍，應於人行道之延伸線內；未設人行道，而有劃設
      停止線者，應於停止線前至路緣以內；未設有人行道及劃
      設停止線者，應於路緣延伸線往路段起算3公尺以內」，
      乃規範行人在道路上行走應注意事項及穿越道路之範圍，
　　　目的係避免阻礙交通及維護人車通行安全，被上訴人在  
      000-C部分設置系爭圍籬之行為，並非上開條文規範之對
      象，自無違反可言，是上訴人以被上訴人違反上開規定為
      由，依民法第184條第2項規定，請求被上訴人賠償其損害
　　　，難認可採。
　　⒍至上訴人主張被上訴人違反道路交通管理處罰條例第82條
      第1款及各類場所消防安全設備設置標準第40條第5項等保
      護他人之法律云云，惟按道路交通管理處罰條例第82條第
      1款規定：「有下列情形之一者，除責令行為人即時停止
      並消除障礙外，處行為人或其雇主新臺幣1200元以上2400
      元以下罰鍰：在道路堆積、置放、設置或拋擲足以妨礙
      交通之物」、各類場所消防安全設備設置標準第40條第5
      項規定：「室外消防栓，依下列規定設置：室外消防栓3
      公尺以內，保持空曠，不得堆放物品或種植花木，並在其
      附近明顯易見處，標明消防栓字樣」，查000-C部分並非
      供公眾通行之道路，已如前述，自無道路交通管理處罰條
      例第82條第1款規定之適用，又各類場所消防安全設備設
      置標準第40條第5項係規範場所管理權人就室外消防栓所
      負設置及維護之義務，被上訴人並非規範之對象，亦無違
      反可言，是上訴人以被上訴人違反上開規定為由，依民法
      第184條第2項規定，請求被上訴人賠償其損害，均非可採
      。
　　⒎綜上，上訴人以被上訴人違反市區道路及附屬工程設計標
      準第6條第2款、第7條第1款、廢止前桃園縣市區道路管理
      規則第19條、第35條第1項第1款、廢止前桃園縣都市計畫
      區騎樓設置標準第3條第3款、道路交通安全規則第133條
　　　、第134條第2款、道路交通管理處罰條例第82條第1款及
      各類場所消防安全設備設置標準第40條第5項等規定為由
　　　，依民法第184條第2項規定，請求被上訴人賠償其損害，
　　　均屬無據。　
五、綜上所述，上訴人依民法第184條第1項前段、後段及第2項
    規定，請求被上訴人給付210萬9145元，及自103年6月19日
    起至清償日止，按年息5%計算之利息，均無理由，不應准許
　　。原審就此部分為上訴人敗訴之判決，所持理由雖與本院不
    同，惟結論並無二致，仍應予維持。上訴意旨求予廢棄改判
　　，應認為無理由，爰駁回其上訴。
六、本件事證已臻明確，兩造其餘之攻擊或防禦方法及所用之證
    據，經本院斟酌後，認為均不足以影響本判決之結果，爰不
    逐一論列，附此敘明。
七、據上論結，本件上訴應為無理由，依民事訴訟法第449條第2
    項、第78條，判決如主文。　　
中　　華　　民　　國　　110 　年　　4 　　月　　16　　日
                  民事第二十一庭
                        審判長法  官  翁昭蓉
                              法  官  羅惠雯
                              法  官  鍾素鳳
正本係照原本作成。
如不服本判決，應於收受送達後20日內向本院提出上訴書狀，其
未表明上訴理由者，應於提出上訴後20日內向本院補提理由書狀
（均須按他造當事人之人數附繕本）上訴時應提出委任律師或具
有律師資格之人之委任狀；委任有律師資格者，另應附具律師資
格證書及釋明委任人與受任人有民事訴訟法第466 條之1第1項但
書或第2項所定關係之釋明文書影本。
中　　華　　民　　國　　110 　年　　4 　　月　　16　　日
　　　　　　　　　　　　　    書記官  林吟玲